【裁判字號】    96,訴,361
【裁判日期】    970311
【裁判案由】    妨害投票
【裁判全文】
臺灣臺南地方法院刑事判決               96年度訴字第361號
公  訴  人  臺灣臺南地方法院檢察署檢察官
被      告  庚○○
            丁○○
            壬○○
            丙○○
            乙○○
            己○○
            甲○○
            丑○○
上八人共同
選任辯護人  許雅芬律師
被      告  辛○○
            癸○○○
上二人共同
選任辯護人  吳永茂律師
            羅玲郁律師
上列被告因妨害投票案件，經檢察官提起公訴（96年度選偵字第
11號），本院判決如下：
    主  文
庚○○、丁○○、壬○○、丙○○、乙○○、甲○○、丑○○共
同意圖使特定候選人當選，以虛偽遷徙戶籍取得投票權而為投票
，庚○○、丁○○、壬○○各處有期徒刑捌月，均減為有期徒刑
肆月，如易科罰金，各以銀元佰元即新臺幣玖佰元折算壹日，
並均褫奪公權貳年，各減為褫奪公權壹年；丙○○、乙○○、甲○○、丑○○各處有期徒刑陸月，如易科罰金，均以銀元佰元
即新臺幣玖佰元折算壹日，均減為有期徒刑月，如易科罰金，
各以銀元佰元即新臺幣玖佰元折算壹日，並均褫奪公權貳年，
各減為褫奪公權壹年。
己○○、辛○○、癸○○○均無罪。
    事  實
一、庚○○係臺南縣鹽水鎮第十八屆三生里里長候選人，設籍在
    臺南縣鹽水鎮○○里○○街四巷十三號，丁○○、壬○○分
    別為庚○○之妻與女，丁○○係設籍在臺南縣鹽水鎮○○里
    ○○街四巷十三號之二，壬○○則係設籍在臺南縣鹽水鎮○○里○○路十六號。適民國九十五年六月十日為第十八屆三
    生里里長選舉之投票日，依公職人員選舉罷免法第十五條第
    一項規定，在各該選舉區繼續居住四個月以上，為該選舉區
    之選舉人。詎庚○○、丁○○、壬○○利用該選舉屬小選區
    ，投票總數不多，以人為方式增加選舉人選票，足以影響選
    舉結果，其三人遂與有親戚關係之丙○○、乙○○、甲○○
    、丑○○等四人，共同基於意圖使庚○○當選之犯意聯絡，
    於附表所示之日期，以虛偽遷徙戶籍以取得投票權之方式，
    至臺南縣鹽水鎮戶政事務所辦理遷入登記手續，將附表所示
    「原住戶籍地」遷入附表所示「遷入地址」（即庚○○、壬○○之設籍處），惟丙○○、乙○○、甲○○、丑○○等人
    則未實際居住於上開各址。又臺南縣鹽水鎮戶政事務所該管
    公務員受理上述戶籍遷入登記申請後，雖經查驗核實，尚未
    能發覺不實情事，仍依申請登載在戶籍登記資料，並於編造
    臺南縣鹽水鎮第十八屆三生里里長選舉選舉人名冊時，依該
    戶籍登記簿將上開虛偽設籍之人編入選舉人名冊並公告確定
    ，使丙○○、乙○○、甲○○、丑○○等人取得形式上投票
    權，丙○○、乙○○、甲○○、丑○○等人並於九十五年六
    月十日前往臺南縣鹽水鎮該管投票所投票，而使投票發生所
    得票數不正確之結果。
二、案經戊○○告發由臺灣臺南地方法院檢察署檢察官偵查起訴
    。
    理  由
壹、有罪部分：
一、訊據被告庚○○、丁○○、壬○○、丙○○、乙○○、甲○○、丑○○固均坦承有於附表所示日期，將附表所示「原住
    戶籍地」遷入附表所示「遷入地址」（即庚○○、壬○○之
    設籍處）之事實不諱，惟均矢口否認有何利用虛偽遷徙戶籍
    方式以取得投票權之犯行，庚○○、丁○○、丙○○、乙○○均辯稱：因庚○○之父親生病，所以丙○○、乙○○才遷
    戶口住在庚○○家，由乙○○幫忙照顧庚○○之父親，丙○○過去和乙○○作伴云云；壬○○、甲○○、丑○○則均辯
    稱：因甲○○生意失敗，要到台南市工作，為避免困擾家裡
    ，所以甲○○、丑○○夫婦二人才遷戶口到壬○○家，平時
    夫婦二人雖居住在台南市，但假日會回去住在壬○○戶籍地
    云云。經查：
  (一)被告庚○○係臺南縣鹽水鎮第十八屆三生里里長候選人，並
    已當選乙節，有臺南縣選舉委員會九十五年十二月十四日南
    縣選一字第０九五一五０二０七九號函檢送之九十五年鹽水
    鎮民代表暨村里長臺灣省台南縣鹽水鎮開票結果彙總表一紙
    在卷可憑，而被告丙○○、乙○○、甲○○、丑○○分別有
    於附表所示日期，將附表所示「原住戶籍地」遷入附表所示
    「遷入地址」（即庚○○、壬○○之設籍處）之事實，亦有
    臺南縣鹽水鎮戶政事務所九十六年一月二十九日南縣鹽戶字
    第０九六００００一八七號函檢送之遷入戶籍登記申請書二
    紙附卷可稽，而被告庚○○與丁○○、被告丙○○與乙○○
    、被告甲○○與丑○○均為夫妻關係，被告壬○○為庚○○
    之女，被告庚○○與丁○○係同住在庚○○戶籍址內，丁○○並未居住在其設籍址處，又被告丙○○為丁○○之兄，被
    告甲○○則為壬○○表哥，另被告庚○○、丁○○、壬○○
    、丙○○、乙○○、甲○○、丑○○均有於九十五年六月十
    日前往臺南縣鹽水鎮該管投票所投票選舉三生里里長等情，
    並據被告等人供明在卷可按且不爭執（見本院九十六年五月
    八日準備程序筆錄第七頁），被告庚○○、丁○○、壬○○
    與被告丙○○、乙○○、甲○○、丑○○等人，確有共同於
    第十八屆三生里里長選舉前，以遷徙戶籍之方式，使被告丙○○、乙○○、甲○○、丑○○取得三生里里長投票權之資
    格，應無疑問。
  (二)被告庚○○、丁○○、壬○○、丙○○、乙○○、甲○○、
    丑○○雖均否認係基於使庚○○當選之意圖，始為上開戶籍
    遷入登記云云，並以前詞置辯，惟被告甲○○於本院審理時
    係供稱：伊戶口遷入壬○○戶籍地那時候，伊人是在台南市
    工作，實際上是住在台南市等語（見本院九十七年二月二十
    六日審判筆錄第三八至三九頁），被告丑○○則陳稱：戶口
    遷到壬○○戶籍地那時，伊夫妻就開始在台南市工作，實際
    上是住在台南市等語（見本院九十七年二月二十六日審判筆
    錄第四六頁），而被告壬○○亦供稱：甲○○、丑○○並未
    長時間居住在伊戶籍址內，都是來來去去等語（見本院九十
    七年二月二十六日審判筆錄第五三頁），而被告甲○○與丑
    ○○既是在台南市就業、居住，足見其二人並無實際遷入及
    居住在被告壬○○戶籍地內之事實甚明，另被告甲○○、丑
    ○○遷出後之原戶籍地尚有其父母親居住在內等情，並據其
    二人於偵查中供明在卷可按（九十五年度選他字第五四一號
    第十五至十六頁），而其原戶籍地既尚有父母可代為收信或
    收受送達，顯見被告甲○○、丑○○亦無將戶口遷出原戶籍
    之必要，設若誠如被告甲○○、丑○○所言，係因甲○○生
    意失敗怕債權人至原戶籍址之住家騷擾，始遷出戶口避免造
    成仍住在原戶籍地之父母困擾云云，然查，被告甲○○、丑
    ○○既已實際上未住在原戶籍址，則若債權人明知被告二人
    已未在該址居住，自無仍至原戶籍地繼續找被告解決債務之
    理由，反之若債權人明知其未住該處仍執意至原址要甲○○
    父母代為解決或交待其行縱，亦不因被告二人有無遷出原戶
    籍址而受影響；再者，若債權人係依甲○○之戶籍址設在何
    處為準來上門討債，則為何其戶籍遷入壬○○戶口內，被告
    壬○○就不怕遇上同樣之困擾，所辯顯違常理！另被告丙○○、乙○○於本院審理時均供稱：原戶口遷入庚○○戶籍地
    後，仍然二地來來去去等語（見本院九十七年二月二十六日
    審判筆錄第八十頁、第八三至八四頁），且被告庚○○家中
    已聘有外籍勞工看護其父親等情，並據被告乙○○、庚○○
    於本院審理時陳明在卷可憑（見本院同日審判筆錄第八八頁
    、第九三至九四頁），而查被告乙○○本身並不識字又無業
    （參警卷三四頁），且已年逾六十五歲並非年輕體壯，則其
    本人既未受有何專業訓練且又高齡，參以庚○○家已僱有外
    勞看護其父親，則又有何原因非依賴乙○○前來照顧庚○○
    父親不可？而被告丙○○、乙○○二人在原戶籍地內既仍有
    居住之事實，且又時而往返，則又有何非將戶口遷移原址之
    必要？被告等人所辯顯均有違常理！凡此等情在在足徵被告
    庚○○、丁○○、壬○○與有親戚關係之丙○○、乙○○、
    甲○○、丑○○等人，係為圖使庚○○順利當選三生里里長
    ，利用該選舉屬小選區，可以人為方式增加選舉人選票影響
    選舉結果，始共謀以虛偽遷徙戶籍取得投票權之方式，將原
    戶口分別遷入庚○○、壬○○之戶籍地內無訛！
  綜上，本件事實已臻明確，被告庚○○、丁○○、壬○○、丙○○、乙○○、甲○○、丑○○之犯行均足堪認定，應依法論
  科。
二、刑法新舊法比較：按行為後法律有變更者，適用行為時之法
    律。但行為後之法律有利於行為人者，適用最有利於行為人
    之法律，刑法第二條第一項定有明文。
  (一)本件被告行為後，刑法總則編於九十四年二月二日大幅修正
    公布後，並於九十五年七月一日正式施行，而刑法第二條第
    一項固修正為：「行為後法律有變更者，適用行為時之法律
    ，但行為後之法律有利於行為人者，適用最有利於行為人之
    法律」，此乃為與刑法第一條罪刑法定主義相互契合，而貫
    徹法律禁止溯及既往原則，係規範行為後法律變更所生新舊
    法律比較適用之準據法，故刑法第二條第一項雖經修正，但
    因屬適用法律之準據法，本身即無所謂比較新舊法之問題，
    應一律適用裁判時之修正施行後刑法第二條之規定以決定適
    用之刑罰法律，合先說明。且按本次法律變更，比較時應就
    罪刑有關之共犯、未遂犯、想像競合犯、牽連犯、連續犯、
    結合犯，以及累犯加重、自首減輕暨其他法定加減原因（如
    身分加減）與加減例等一切情形，綜其全部罪刑之結果而為
    比較（最高法院九十五年五月二十三日九十五年度第八次刑
    庭會議決議參照）。
  (二)修正前刑法第二十八條規定：「二人以上共同實施犯罪行為
    者，皆為正犯」，修正後刑法第二十八條規定：「二人以上
    共同實行犯罪行為者，皆為正犯」，即修正後之刑法剔除完
    全未參與犯罪相關行為之實行的「陰謀共同正犯」及「預備
    共同正犯」，顯已影響行為人刑罰之法律效果，自屬法律有
    變更，而修正施行後刑法第二十八條之規定已較修正前之規
    定限縮共同正犯成立之範圍，因此，依刑法第二條第一項前
    段之規定，應適用對被告較有利之修正施行後刑法第二十八
    條規定。
  (三)易科罰金部分：查被告於犯罪時之刑法第四十一條第一項前
    段規定：「犯最重本刑為五年以下有期徒刑以下之刑之罪，
    而受六個月以下有期徒刑或拘役之宣告，因身體、教育、職
    業、家庭之關係或其他正當事由，執行顯有困難者，得以一
    元以上三元以下折算一日，易科罰金」。又被告行為時之易
    科罰金折算標準，修正前罰金罰鍰提高標準條例第二條前段
    （現已刪除）規定，就其原定數額提高為一百倍折算一日，
    則本件被告行為時之易科罰金折算標準，應以銀元三百元折
    算一日，經折算為新臺幣後，應以新臺幣九百元折算為一日
    。惟九十五年七月一日修正公布施行之刑法第四十一條第一
    項前段則規定：「犯最重本刑為五年以下有期徒刑以下之刑
    之罪，而受六個月以下有期徒刑或拘役之宣告者，得以新臺
    幣一千元、二千元或三千元折算一日，易科罰金」。比較修
    正前後之易科罰金折算標準，以九十五年七月一日修正公布
    施行前之規定，較有利於行為人，則應依刑法第二條第一項
    前段，適用修正施行前刑法第四十一條第一項前段、廢止前
    之罰金罰鍰提高標準條例第二條之規定為易科罰金之折算標
    準。
  (四)末按行為後法律有變更，應依刑法第二條第一項從舊從輕原
    則予以比較適用者，以新舊法均有處罰之規定時，始有其適
    用。修正前刑法第一百四十六條第一項規定：「以詐術或其
    他非法之方法，使投票發生不正確之結果或變造投票之結果
    者，處五年以下有期徒刑」，所謂「其他非法之方法」，即
    指除詐術外，其他一切非法律所允許之方法均屬之，並不以
    構成刑事法上犯罪之非法行為為限。嗣九十六年一月二十四
    日修正增列第二項：「意圖使特定候選人當選，以虛偽遷徙
    戶籍取得投票權而為投票者，亦同」，其立法理由係以：「
    為使『其他非法之方法』之不確定法律概念明確化，且考量
    台灣地區選舉文化之特性（地域性、宗族性），以及現未實
    際居住於戶籍地者有數百萬人，其因就業、就學、服兵役未
    實際居住於戶籍地，或為子女學區、農保、都會區（或特定
    地區）福利給付優渥，保席次或其他因素而遷籍於未實際居
    住地，其原因不一，然此與意圖支持特定候選人當選，進而
    遷徙戶籍之情形不同，並非所有籍在人不在參與投票均須以
    刑罰相繩，是以第二項以意圖使特定候選人當選虛偽遷徙戶
    籍投票者，為處罰之對象」。則依上開修正增列第二項規定
    觀之，修正前之所謂：「其他非法之方法」，固包括行為人
    係以不實遷入戶籍之方式，致未實際居住於選舉區取得投票
    權而投票者，但與上開修正後規定同，均應以行為人在主觀
    上有「為使某特定候選人當選之意圖」為限，非謂凡以不實
    遷入戶籍之方式，致未實際居住於選舉區取得投票權而投票
    者，即該當修正前刑法第一百四十六條第一項之構成要件，
    故就該修正增訂之規定而言，修正前規定並未較有利於被告
    。比較修正前之刑法第一百四十六條第一項及修正後之同法
    第一百四十六條第二項，以修正公布施行後之規定，較有利
    於行為人，則應依刑法第二條第一項後段，適用修正施行後
    之刑法第一百四十六條第二項之規定。
三、查被告庚○○、丁○○、壬○○、丙○○、乙○○、甲○○
    、丑○○等人行為後，刑法第一百四十六條業於九十六年一
    月二十四日修正公布，並於同年月二十六日施行，依前述新
    舊法比較結果，以修正後之規定較有利於行為人，故核被告
    庚○○、丁○○、壬○○、丙○○、乙○○、甲○○、丑○○所為，均係犯刑法第一百四十六條第二項之意圖使特定候
    選人當選，以虛偽遷徙戶籍取得投票權而為投票罪。公訴人
    認應依修正前之同法第一百四十六條第一項論科，容有誤會
    ，惟起訴事實相同，爰依法變更起訴法條。被告庚○○、丁○○、壬○○與被告丙○○、乙○○、甲○○、丑○○間，
    分別有犯意聯絡及行為分擔，均應依修正施行後刑法第二十
    八條之規定論以共同正犯。爰審酌被告七人均無任何前科紀
    錄，此有臺灣高等法院被告前案紀錄表在卷可稽，素行均佳
    ，另考量選舉乃民主政治最重要之表徵，應由選民評斷候選
    人之才德、品行、學識、操守、政見而選賢與能，其攸關國
    家政治之良窳、法律之興廢，影響國家根基及人民權利至深
    且鉅，不容以任何不正方法介入選舉，企圖影響選舉之結果
    ，然本件被告七人因基於親戚關係，即虛偽遷移戶籍，以虛
    增選舉權人之方式，使該選區投票發生不正確之結果，違反
    主權在民原則，影響選舉之公正性，兼衡被告庚○○、丁○○、壬○○係基於主導地位，被告丙○○、乙○○、甲○○
    、丑○○係礙於人情壓力之彼等違反義務之輕重程度，以及
    渠等於本院審理時均矢口否認犯行，未見悔意之態度等一切
    情狀，爰分別量處如主文所示之刑，又被告七人之犯罪時間
    係於九十六年四月二十四日以前，合於中華民國九十六年罪
    犯減刑條例規定之減刑條件，應予以減刑，並依修正施行前
    第四十一條第一項前段以及廢止前罰金罰鍰提高標準條例第
    二項之規定，均諭知易科罰金之折算標準，以示懲儆。末按
    犯本章之罪或刑法分則第六章之妨害投票罪，宣告有期徒刑
    以上之刑者，並宣告褫奪公權，公職人員選舉罷免法第一百
    十三條（舊法為九十八條）第三項定有明文，而此項褫奪公
    權之宣告，寓有強制性，為刑法第三十七條第二項之特別規
    定，不受宣告六月以上有期徒刑之限制，法院自應優先適用
    （最高法院八十一年度台非字第二四六號判例要旨參照）。
    雖刑法第三十七條第二項於九十五年七月一日修正施行後已
    修正為「宣告一年以上有期徒刑者」，惟因公職人員選舉罷
    免法第一百十三條係屬特別規定，仍不受此部分宣告刑期間
    修正之影響，而同條關於褫奪公權期間之宣告並未修正，是
    以，依刑法第二條第一項前段之規定，應依修正施行前刑法
    第三十七條第二項之規定諭知褫奪公權期間。準此，本件被
    告庚○○、丁○○、壬○○、丙○○、乙○○、甲○○、丑
    ○○應另依公職人員選舉罷免法第一百十三條之規定分別宣
    告褫奪公權二年，復依中華民國九十六年罪犯減刑條例第十
    四條之規定，各減為褫奪公權一年，附此敘明。
貳、無罪部分：
一、公訴意旨另以：被告己○○、辛○○、癸○○○亦與庚○○
    、丁○○、壬○○共同基於妨害投票之犯意聯絡，於附表所
    示之日期，以遷入幽靈人口之不法方法，至臺南縣鹽水鎮戶
    政事務所辦理遷入手續，將附表所示「原住戶籍地」遷入附
    表所示「遷入地址」（即丁○○及不知情之子○○之設籍處
    ），惟己○○、辛○○、癸○○○等人則未實際居住於上開
    各址。又臺南縣鹽水鎮戶政事務所該管公務員受理上述戶籍
    遷入申請後，雖經查驗核實，尚未能發覺不實情事，仍依申
    請登載在戶籍登記資料，並於編造臺南縣鹽水鎮第十八屆三
    生里里長選舉選舉人名冊時，依該戶籍登記簿將上開虛偽設
    籍之人編入選舉人名冊並公告確定，使己○○、辛○○、癸○○○等人取得形式上投票權，己○○等人並於九十五年六
    月十日前往臺南縣鹽水鎮該管投票所投票，而使投票發生所
    得票數不正確之結果，因認被告己○○、辛○○、癸○○○
    涉犯修正前刑法第一百四十六條第一項之妨害投票正確罪嫌
    等語。
二、按犯罪事實應依證據認定之，無證據不得認定犯罪事實，又
    不能證明被告犯罪者，應諭知無罪之判決，刑事訴訟法第一
    百五十四條第二項、第三百零一條第一項前段分別定有明文
    。又所謂認定犯罪事實之證據，係指足以認定被告確有犯罪
    行為之積極證據而言，如未發現相當證據，或證據不足以證
    明，自不能以推測或擬制之方法，以為裁判基礎。且刑事訴
    訟上證明之資料，無論其為直接證據或間接證據，均須達於
    通常一般人均不致於有所懷疑，而得確信其為真實之程度，
    始得據為有罪之認定，若其關於被告是否犯罪之證明未能達
    此程度，而有合理性懷疑之存在，致使法院無從形成有罪之
    確信，根據「罪證有疑，利於被告」之證據法則，即不得遽
    為不利被告之認定，其以情況證據（即間接證據）斷罪時，
    尤須基於該證據在直接關係上所可證明之他項情況事實，本
    乎推理作用足以確證被告有罪，方為合法，不得徒憑主觀上
    之推想，將一般經驗上有利被告之其他合理情況逕予排除，
    最高法院七十六年台上字第四九八六號、三十二年度上字六
    七號判例意旨可資參照。
三、公訴人認被告己○○、辛○○、癸○○○涉有上開犯行，無
    非係以被告等人有將附表所示「原住戶籍地」遷入附表所示
    「遷入地址」（即丁○○、子○○之設籍處），為其論據。
    訊據被告己○○、辛○○、癸○○○均堅決否認有何妨害投
    票之犯行，被告己○○辯稱：伊係丁○○表弟，由於其父親
    做生意之零售市場攤位內空間狹小，無法再有其容身之地，
    本來就寄住在表姐丁○○處，並且早在九十四年七月二十九
    日即將戶籍遷入，並非幽靈人口等語；被告辛○○、癸○○○則均辯稱：伊二人於九十四年十二月十三日將戶籍遷入子
    ○○戶口內，係因被告癸○○○為能就近在鹽水市場做生意
    且因被告辛○○肢體殘障行動不方便，才向子○○就近承租
    坐落在鹽水市場內之系爭房屋該三樓供居住使用，只要有在
    鹽水市場及附近做生意之日子，伊二人均會在系爭租賃之房
    屋內居住等語。本院經查：
  (一)按被告以外之人於檢察事務官、司法警察官或司法警察調查
    中所為之陳述，與審判中不符時，其先前之陳述具有較可信
    之特別情況，且為證明犯罪事實存否所必要者，得為證據，
    刑事訴訟法第一百五十九條之二定有明文。是依本條規定，
    被告以外之人於檢察事務官、司法警察（官）調查時所為之
    陳述，屬傳聞證據，依同法第一百五十九條規定，本無證據
    能力，必具備「可信性」及「必要性」二要件，始例外得適
    用上開第一百五十九條之二規定，認有證據能力，採為證據
    。此之「必要性」要件，必須該陳述之重要待證事實部分，
    與審判中之陳述有所不符，包括審判中改稱忘記、不知道等
    雖非完全相異，但實質內容已有不符者在內，且該審判外之
    陳述，必為證明犯罪之待證事實存在或不存在所不可或缺，
    二者兼備，始足當之。次按刑事訴訟法第一百五十九條之五
    第一項「被告以外之人於審判外之陳述，雖不符前四條之規
    定，而經當事人於審判程序同意作為證據，法院審酌該言詞
    陳述或書面陳述作成時之情況，認為適當者，亦得為證據」
    之規定，係以被告以外之人於審判外之陳述不符合同法第一
    百五十九條之一至第一百五十九條之四有關傳聞法則例外規
    定之情形，且該陳述須經法院審酌作成時之情況，認為適當
    時，始有其適用。此所謂「審酌該陳述作成時之情況，認為
    適當」者，係指依各該審判外供述證據製作當時之過程、內
    容、功能等情況，是否具備合法可信之適當性保障，加以綜
    合判斷而言；倘法院審酌結果，認為該違背法定程序屬證據
    相對排除法則，但其情節重大，或其可信度明顯過低之情事
    者，即應認其欠缺適當性，仍不具證據能力，而不得作為證
    據。至同法第一百五十八條之三規定：「證人、鑑定人依法
    應具結而未具結者，其證言或鑑定意見，不得作為證據」，
    其立法理由乃在擔保該證言或鑑定意見，係據實陳述或公正
    誠實之可信性，故未依法具結者，依證據絕對排除法則，當
    然無證據能力，而不得作為證據，自不得因當事人於審判程
    序之同意，逕認該未經具結之證言或鑑定意見，亦得作為證
    據，此於適用同法條（第一百五十九條之五）第二項所定「
    視為有前項之同意」之情形者，亦應受上揭第一百五十八條
    之三規定之限制。查證人即告訴人戊○○於警詢時所為之陳
    述屬傳聞證據，依同法第一百五十九條規定，本無證據能力
    ，且其未於本院審判時到庭進行交互詰問，自無從比對其審
    判中之陳述是否與警詢所供相符，則該審判外之警詢陳述尚
    難認已具備「必要性」之要件，不能認為有證據能力，另證
    人戊○○於偵查中向檢察官所為之陳述並未經具結，有臺灣
    臺南地方法院檢察署九十六年一月三十一日訊問筆錄在卷可
    憑，其未經具結自無從擔保該證言係據實陳述或公正誠實之
    可信性，依前述證據絕對排除法則，亦無證據能力。
  (二)被告己○○於九十四年七月二十九日遷入丁○○之臺南縣鹽
    水鎮○○街四巷十三號之二戶口前，雖設籍在「臺南縣鹽水
    鎮○○路五四號」，惟此一「設籍址」於七十九年即已拆除
    未再重建，並無該「設籍址」之門牌或獨立建物存在，現該
    址係鹽水鎮點心城停車廣場所在位置等情，有臺南縣警察局
    新營分局以九十六年十一月三十日南縣營警偵字第09600195
    41號函檢送之現場照片及查證報告在卷可稽，換言之，「臺
    南縣鹽水鎮○○路五四號」在戶籍登記上雖有此一門牌位址
    ，但實際上並無此一地址之建物存在可供人居住，應無疑問
    ，從而被告己○○即使未將原「設籍址」遷入丁○○之前揭
    戶口內，其在遷入前亦不可能有居住在「臺南縣鹽水鎮○○
    路五四號」此一設籍址內之事實甚明。而查，被告己○○於
    本院審理時已供稱：鹽水鎮○○路五四號在七十九年被拆掉
    後，伊就住在丁○○前揭戶口內且辦理戶籍遷入，之後因要
    加入工會才把戶籍遷到鹽水鎮○○路五四號，嗣在辦妥後始
    於九十四年七月二十九日將戶籍又遷回上開丁○○戶口內，
    伊在遷出前後實際上都是住在丁○○該戶口內等語明確（見
    本院九十七年二月二十六日審判筆錄），核與被告丁○○於
    本院審理時隔離訊問所述之情節相符（見本院同日審判筆錄
    ），而被告己○○早於九十一年一月三十日即曾將戶籍遷入
    丁○○上開戶口內，嗣於九十三年五月六日始遷入「臺南縣
    鹽水鎮○○路五四號」，之後再於九十四年七月二十九日遷
    回丁○○上開戶口內等諸節，有全戶戶籍資料查詢結果明細
    附於警訊可為佐參，而「臺南縣鹽水鎮○○路五四號」建物
    既於七十九年即已拆除未再重建，顯然被告己○○於九十三
    年五月六日辦理遷入登記時亦不可能實際遷入居住其內甚明
    ！從而被告己○○辯稱其在遷出前後實際上都是住在丁○○
    該戶口內等語，確屬信而有徵，堪予採信。而被告己○○既
    始終實際居住在丁○○上開戶籍址內，則其於九十四年七月
    二十九日復將戶籍遷回丁○○戶口內，不啻在使戶籍登記與
    實際居住狀況相符，自無所謂以虛偽遷徙戶籍方式取得投票
    權之可言，被告己○○所辯堪予採信！。
  (三)又被告辛○○、癸○○○雖為夫妻，惟其二人與庚○○並無
    任何親戚關係，且被告柯秀卿於本院審理時已陳稱：約在里
    長選舉前半年，因在菜市場出出入入才認識庚○○等語（見
    本院九十七年二月二十六日審判筆錄第二十頁），而被告庚○○於警詢時亦供稱：辛○○、癸○○○夫妻是最近在鹽水
    鎮出入才認識的等語（見警訊卷第三九頁），則雙方既非親
    非故，且彼此認識程度亦僅是點頭之交而已，尚無法據此即
    可推論被告辛○○、癸○○○有「非使庚○○當選里長不可
    」之動機及意圖，再者，被告辛○○、癸○○○有在如附表
    「遷入地址」內（即子○○之設籍處）實際居住之事實，業
    據證人子○○於本院審理時到庭證稱：「（問：是否認識辛○○、癸○○○？）租房子時認識的，因為我在我家門口擺
    攤賣早點，因為他們經常光顧，又話語投機，他們想要租房
    子，因為我住的三樓有空房間，所以我才租給他們」、「（
    問：為何會有這二份契約書？）因為一般租房子都要簽契約
    書，所以才有簽契約，是我親自簽的沒錯」、「（問：此份
    契約書是何人跟你簽的？）癸○○○」、「（問：當時你們
    的房屋租賃契約內容為何？）押金三千元，租金每月一千五
    ，他們都是月初就繳房租」、「（問：辛○○、癸○○○有
    無實際上住在向你承租處？）有，他們是住在三樓，但是三
    樓的情形我沒有干涉」、「（問：目前他們二人是否還住在
    該處？）有」、「（問：一星期平均住幾天？）我不知道，
    因為有時我也會出門，不曉得他們有無進出」、「（問：你
    做生意的地方與出租房屋是否同一地點？）是」、「（問：
    你平常做生意的時間？）早點部分是早上四點多開始，中午
    十二點收攤。賣乾意麵部分是賣到晚上七點多」、「（問：
    高秀卿向你租屋時有無向你說明原因？）有，他說他先生行
    動不便，又要來來去去，所以想向我租房子」、「（問：你
    是否知道癸○○○有於鹽水市場做生意？）知道，他在那裡
    擺地攤」、「（問：癸○○○向你租房子，是否是庚○○拜
    託你將房子租給他的？）不是」、「（問：九十四年十月簽
    立租賃契約時，有無要求要遷入你的戶籍？）有，簽契約時
    就講好了，我也有給他們遷入。因為他們如果來這邊住如果
    沒有遷戶口進來，我覺得比較危險，因為警方會來查戶口，
    發現他們是流動人口」、「（問：你在菜市場遇到癸○○○
    時，辛○○是否也會在攤位上？）對，癸○○○在擺攤時辛○○也是在攤位旁，由癸○○○照顧並幫忙顧攤」、「（問
    ：辛○○是如何行動不便？）講話講不清楚，走路也不方便
    」、「（問：癸○○○向你承租三樓是為了他在鹽水市場擺
    攤方便休息及照顧辛○○之用，還是為了長久居住使用？）
    是為了方便在市場做生意、可以休息及照顧辛○○」等語綦
    詳（見本院九十六年十月二日審判筆錄第六至九頁、第十三
    至十四頁），且有房屋租賃契約書影本二份在卷可參，而被
    告辛○○為一重度殘障人士，不僅言語表達困難且行動不便
    乙節，有卷附之辛○○重度殘障手冊影本可憑，且為本院審
    理時所見，從而被告癸○○○辯稱係因在鹽水市場擺攤做生
    意並為就近照料辛○○，始向子○○租屋居住等語，亦與常
    情無違，況被告庚○○、癸○○○若係為圖使庚○○順利當
    選三生里里長，而欲以虛偽遷徙戶籍方式取得投票權來影響
    選舉結果，大可比照前揭被告丙○○、乙○○、甲○○、丑
    ○○之模式分別遷入庚○○、壬○○之戶籍內即可，豈有另
    外尋求他人戶口設籍並租賃繳納房屋之理？又依卷證內之檢
    察官簽呈係記載「三、至辛○○、癸○○○係遷入子○○設
    籍於臺南縣鹽水鎮○○里○○路四號之戶籍內，然依卷內所
    存之證據，尚乏積極證據足認子○○與上開等人有妨害投票
    之犯意聯絡，爰不就子○○部分簽分偵案辦理，併此敘明」
    （見九十五年度選他字第五四一號偵查卷第四二至四三頁）
    ，然【提供戶口供人設籍】之「屋主」子○○既不認為與被
    告庚○○有何妨害投票之犯意聯絡，則為何【遷入戶口】之
    被告庚○○、癸○○○就會因此認為與被告庚○○有妨害投
    票之犯意聯絡？二者認定顯屬有間，況被告辛○○、癸○○○之所以會設籍遷入子○○戶口內，係應子○○本人要求乙
    節已如前述，亦難僅因辛○○、癸○○○尚有於鹽水鎮、新
    營市二地居住之事實，即可遽認其二人係為圖使庚○○當選
    三生里里長而有以虛偽方式遷徙戶籍之犯行，從而被告庚○○、癸○○○所辯亦堪予採信！。
四、此外，復查無其他積極證據足認被告己○○、辛○○、癸○○○涉有妨害投票罪嫌，是檢察官認被告三人有妨害投票之
    犯行，尚屬不能證明，根據「罪證有疑，有利被告」之證據
    法則，自應依法為無罪之諭知，附此敘明。
據上論斷，應依刑事訴訟法第二百九十九條第一項前段、第三百
條、第三百零一條第一項，公職人員選舉罷免法第一百十三條第
三項，刑法第二條第一項、第二十八條、第一百四十六條第二項
、修正前第四十一條第一項前段、修正前第三十七條第二項，中
華民國九十六年罪犯減刑條例第二條第一項第三款、第七條、第
九條、第十四條，廢止前罰金罰鍰提高標準條例第二條，判決如
主文。
本案經檢察官寅○○到庭執行職務。
中    華    民    國    97    年     3    月    11    日
                  刑事第六庭    審判長法  官  張瑛宗
                                      法  官
                                      法  官
以上正本證明與原本無異。
如不服本判決應於收受本判後10日內向本院提出上訴書狀，並應
敘述具體理由。如未敘述上訴理由者，應於上訴期間屆滿後20日
內向本院補提理由書狀（均須按他造當事人之人數附繕本）「切
勿逕送上級法院」。
                                      書記官  吳昕韋
中    華    民    國    97    年     3    月    11    日
附表：
┌──┬────┬────┬─────────┬─────────┐
│編號│姓    名│日    期│原  住  戶  籍  地│遷   入   地   址 │
├──┼────┼────┼─────────┼─────────┤
│ 一 │丙○○  │94.12.19│臺南縣新營市南紙里│臺南縣鹽水鎮三生里│
│    │        │        │太子路221號       │民生街4巷13號（戶 │
│    │        │        │                  │長：庚○○）      │
├──┼────┼────┼─────────┼─────────┤
│ 二 │乙○○  │同    上│同              上│同              上│
├──┼────┼────┼─────────┼─────────┤
│ 三 │己○○  │94.7.29 │臺南縣鹽水鎮水正里│臺南縣鹽水鎮三生里│
│    │        │        │康樂路54號        │民生街4巷13之2號（│
│    │        │        │                  │戶長：丁○○）    │
├──┼────┼────┼─────────┼─────────┤
│ 四 │甲○○  │94.12.15│臺南縣鹽水鎮福得里│臺南縣鹽水鎮三生里│
│    │        │        │後厝76號          │三福路16號（戶長：│
│    │        │        │                  │壬○○）          │
├──┼────┼────┼─────────┼─────────┤
│ 五 │丑○○  │同    上│同              上│同              上│
├──┼────┼────┼─────────┼─────────┤
│ 六 │辛○○  │94.12.13│臺南縣新營市民榮里│臺南縣鹽水鎮三生里│
│    │        │        │復興路511巷38號   │三福路4號（戶長： │
│    │        │        │                  │子○○）          │
├──┼────┼────┼─────────┼─────────┤
│ 七 │癸○○○│同    上│同              上│同              上│
└──┴────┴────┴─────────┴─────────┘
附錄本案論罪法條：
修正後公職人員選舉罷免法第113條第3項
犯本章之罪或刑法分則第六章之妨害投票罪，宣告有期徒刑以上
之刑者，並宣告褫奪公權。
中華民國刑法第146條
以詐術或其他非法之方法，使投票發生不正確之結果或變造投票
之結果者，處五年以下有期徒刑。
意圖使特定候選人當選，以虛偽遷徙戶籍取得投票權而為投票者
，亦同。


司法院資訊處製作；財團法人民間司法改革基金會備份。
